---
title: "Proyecto Final"
author: "Guillermo Pinto, Carlos García, Jesús Ramírez"
date: "2023-12-02"
output:         
    html_document:      
editor_options: 
  markdown: 
    wrap: 72
encoding: UTF-8
---

```{r setup, include=FALSE}
knitr::opts_chunk$set(echo = TRUE)

```

# Pruebas Icfes Saber 11 del segundo semestre del año 2022 {.tabset}

## Introducción

En el contexto educativo actual, comprender los factores que influyen en
el rendimiento académico de los estudiantes es fundamental, por esta
razón, el proyecto se centra en investigar y analizar en profundidad los
determinantes detrás de los resultados obtenidos en las pruebas Saber
11. Este examen nacional es un referente clave en la evaluación del
sistema educativo, y explorar los elementos que impactan estos
resultados puede ofrecer valiosas perspectivas para mejorar el proceso
educativo.

Conforme a ello, el análisis se basará en un conjunto de datos de las
pruebas Saber 11 2022-2, que contiene información sobre los siguientes
aspectos de los estudiantes:

* Socioeconómico: estrato socioeconómico, nivel educativo de los padres,
ingresos familiares, etc. 

* Demográfico: región, género, etnia, etc.

* Académico: rendimiento en las pruebas Saber 11, asistencia escolar, etc.

* Familiar: estructura familiar, apoyo parental, etc.


## Paquetes requeridos 

Para reproducir el código y los resultados a lo largo de este proyecto, fue necesario cargar los siguientes paquetes.

- **knitr:** Se utiliza para mostrar una tabla alineada en la pantalla.
- **DT**: Útil para mostrar datos tabulares de una manera interactiva y configurable, facilitando la exploración y el análisis de los datos.
- **ggplot2**: Potente para visualizaciones, permite crear una amplia gama de gráficos personalizados y de alta calidad.

``` {r packages, eval= FALSE}
library(knitr)
library(DT)
library(ggplot2) # visualizing data
```



## Preparación de datos {.tabset .tabset-fade}

### Importación de datos

#### Resultados anonimizados de las pruebas Icfes Saber 11 del segundo semestre del año 2022.

El propósito original de los datos es proporcionar información valiosa y
oportuna sobre estudiantes que participan en las pruebas Saber,
incluyendo sus resultados académicos y datos socioeconómicos. Estos
datos, publicados por el Instituto Colombiano para la Evaluación de la
Educación (Icfes) en el repositorio DataIcfes, buscan contribuir al
mejoramiento de la calidad educativa en Colombia al ofrecer información
confiable y pertinente para análisis e investigaciones que incidan
positivamente en el sistema educativo del país.

Los datos se recopilan principalmente el día que los estudiantes
presentan la prueba. A partir de las respuestas proporcionadas en el
cuestionario sociodemográfico y las cinco pruebas en cada área del
conocimiento, se recopila información personal, de contacto, familiar,
así como datos del colegio y de citación. Los resultados, que incluyen
puntajes, percentiles y niveles socioeconómicos, se calculan con base en
los datos recolectados durante la presentación de las pruebas.

Este conjunto de datos abarca 82 variables que capturan una amplia gama
de factores socioeconómicos, demográficos y académicos a lo largo de
532,792 registros. Proporciona información sobre el rendimiento
académico, antecedentes familiares, instituciones educativas y puntajes
de pruebas entre estudiantes, cubriendo una amplia gama de contextos
socioeducativos. Además, ofrece información detallada sobre ubicaciones
geográficas, distribución de género y acceso a recursos dentro de
diversas comunidades.

Se puede incontrar más información sobre el conjunto de datos en la
página del Instituto Colombiano para la Evaluación de la Educación -
ICFES (2023). *DataIcfes. Saber 11.*
<https://www.icfes.gov.co/web/guest/data-icfes>

Nuestra exploración de datos inició con la tabla inicial provista por
[Datos.gov.co](https://www.datos.gov.co/Educaci-n/Saber-11-2019-2/ynam-yc42#),
revelando una estructura compleja y columnas poco claras. Accedimos al
diccionario de datos a través de DataIcfes, una base independiente del
Icfes. Tras solicitar acceso, encontramos información extensa sobre
pruebas Saber 11 desde 2001 hasta 2022 y escogimos los datos más
actualizados. A pesar de intentos fallidos de importar archivos .txt en
R debido al separador '¬', optamos por LibreOffice Calc para
convertirlos a CSV con separador ','. Posteriormente, logramos importar
con éxito en R usando read.csv, facilitando nuestro análisis.

```{r import_data}
ruta_datos <- "SB11_20222.csv"
data <- read.csv(ruta_datos, sep = ",", dec = ".", header = TRUE, stringsAsFactors = TRUE)

# Verificar la clase del objeto
class(data)
# Ver los nombres de las columnas
colnames(data)
# Contar la cantidad de registros y columnas
dim(data)
```

### Limpieza de datos

#### Datos irrelevantes

La limpieza de datos es crucial para garantizar la precisión y
coherencia en el análisis. Nuestro proceso de limpieza se basó en pasos
lógicos y específicos. Primero, identificamos columnas irrelevantes para
nuestro análisis, eliminándolas para focalizarnos en datos pertinentes.

Las columnas eliminadas abarcaban detalles específicos y contextuales
poco relevantes para nuestro análisis. Incluían información sobre la
estructura familiar, ocupación de los padres, alimentación y cantidad de habitaciones en el hogar, así como datos relacionados con el tipo de documento, nacionalidad, género, período de presentación del examen, entre otros.

Estos detalles, aunque podrían ser importantes en otros contextos, no
aportaban directamente a nuestras investigaciones sobre la correlación
entre variables socioeducativas, demográficas y el rendimiento académico. 
Su exclusión nos permitió concentrarnos en datos más pertinentes y directamente vinculados a nuestras áreas de estudio, optimizando así la calidad y relevancia de nuestro análisis.

```{r clean_data}
columnas_relevantes <- c(
    "ESTU_NSE_INDIVIDUAL", "PUNT_GLOBAL", "FAMI_TIENECOMPUTADOR",
    "FAMI_ESTRATOVIVIENDA", "COLE_NATURALEZA", "COLE_BILINGUE",
    "ESTU_DEDICACIONLECTURADIARIA", "ESTU_HORASSEMANATRABAJA",
    "FAMI_EDUCACIONPADRE", "FAMI_EDUCACIONMADRE", "FAMI_NUMLIBROS",
    "ESTU_DEDICACIONLECTURADIARIA", "FAMI_TIENECOMPUTADOR", "FAMI_TIENEINTERNET",
    "ESTU_DEDICACIONINTERNET", "DESEMP_LECTURA_CRITICA", "DESEMP_MATEMATICAS",
    "DESEMP_C_NATURALES", "DESEMP_SOCIALES_CIUDADANAS", "DESEMP_INGLES",
    "ESTU_COD_RESIDE_DEPTO", "ESTU_COD_RESIDE_MCPIO"
)

data_limpia <- data[, columnas_relevantes, drop = FALSE]
sum(is.na(data_limpia))
nuevo_df <- data_limpia[complete.cases(data_limpia), ] # Quitar los NA del nuevo dataframe

#matriz_cor <- cor(nuevo_df)
```

___

Después de la limpieza de datos, volvemos a comprobar el número de filas
y columnas, como se muestra en el siguiente código.

```{r size_clean_data}
# Contar la cantidad de registros y columnas
dim(data)
```

___

#### Missing values

Además, al buscar correlaciones entre variables socioeducativas y
rendimiento académico, detectamos que algunos campos contenían valores
'NA' o vacíos.

Probamos eliminar 'NA' de manera general, pero resultó en la pérdida
significativa de datos, reduciendo el conjunto de más de 500K a poco más
de 7K registros, lo cual es poco representativo.

Decidimos, por ende, abordar esta limpieza de 'NA' de manera más
específica, es decir, eliminando los 'NA' solo de las columnas que
intervengan en resolución de una pregunta en particular. Por ejemplo, si
se analiza la correlación entre el puntaje obtenido y el nivel
socioeconómico del estudiante, solo se eliminan los 'NA' de estas dos
columnas para responder a la pregunta.

Esto nos permitió conservar un tamaño de muestra más representativo y
relevante para nuestros análisis sin sacrificar información crucial.
Esta metodología se alinea con el objetivo de garantizar que los datos
sean lo más precisos y completos posible para abordar las interrogantes
planteadas sin comprometer la integridad del análisis.

```{r missing_values}
# Contar la cantidad de NA
sum(is.na(data))
```

### Previsualización de datos

#### Vista previa del conjunto de datos limpio

En los datos, cada fila es un estudiante y las columnas son la
información socioeconómica, demográfica, académica,  y familiar de la
prueba sobre el estudiante.

```{r prev_data}
library(DT)
datatable(head(data[, 1:10],50))
```

### Descripción de datos

```{r data_desc}
Variable.type <- lapply(data,class)
Variable.desc <- c(
    "¿Pertenece usted a un grupo étnico minoritario?",
    "Departamento de residencia",
    "Código Dane del departamento de residencia",
    "Municipio de Residencia",
    "Código Dane del municipio de residencia",
    "Nivel educativo más alto alcanzado por el padre",
    "Nivel educativo más alto alcanzado por la madre",
    "Estrato socioeconómico de la vivienda según recibo de energía eléctrica",
    "¿Su hogar cuenta con servicio o conexión a internet?",
    "¿Cuáles de los siguientes bienes posee su hogar?: Computador",
    "¿Cuáles de los siguientes bienes posee su hogar?: Máquina lavadora de ropa",
    "¿Cuáles de los siguientes bienes posee su hogar?: Horno Microondas u Horno eléctrico o a gas",
    "¿Su hogar cuenta con servicio cerrado de televisión?",
    "¿Cuáles de los siguientes bienes posee su hogar?: Automóvil particular",
    "¿Cuáles de los siguientes bienes posee su hogar?: Motocicleta",
    "¿Cuáles de los siguientes bienes posee su hogar?: Consola para juegos electrónicos (PlayStation, Xbox, Nintendo, etc.)",
    "¿Cuántos libros físicos o electrónicos hay en su hogar excluyendo periódicos, revistas, directorios telefónicos y libros del colegio?",
    "Usualmente, ¿cuánto tiempo al día dedica a leer por entretenimiento?",
    "Usualmente, ¿cuánto tiempo al día dedica a navegar en internet? Excluya actividades académicas",
    "¿Cuántas horas trabajó usted durante la semana pasada?",
    "¿Usted recibe algún tipo de remuneración por trabajar?",
    "Con respecto al año inmediatamente anterior, la situación económica de su hogar es:",
    "Indica la naturaleza del Establecimiento (Privado o público)",
    "Indica si el Establecimiento es bilingüe o no",
    "Área de ubicación de la Sede (rural o urbano)",
    "Código Dane del municipio donde está ubicada la Sede",
    "Nombre del municipio donde está ubicada la Sede",
    "Código Dane del departamento de la Sede",
    "Nombre del departamento donde está ubicada la Sede",
    "Desempeño matemáticas",
    "Desempeño en inglés",
    "Desempeño ciencias naturales",
    "Desempeño en lectura crítica",
    "Desempeño sociales y ciudadanas",
    "Puntaje total obtenido",
    "Percentil global en que se encuentra el evaluado",
    "Nivel Socioeconómico del evaluado",
    "Nivel Socioeconómico del Establecimiento"
)
data.desc <- as.data.frame(cbind(Data.Type = unlist(Variable.type), 
                                 Variable.Description = Variable.desc))
colnames(data.desc) <- c("Data Type","Variable Description")
library(knitr)
kable(data.desc)
```


## Análisis exploratorio {.tabset .tabset-fade}
### Socioeconómico {.tabset}
#### Correlación entre el nivel socioeconómico y el desempeño académico: 

Analizamos si existe una correlación entre el desempeño académico y el nivel socioeconómico del estudiante.

Para ello, lo primero que debemos hacer es crear un dataframe con las dos variables a analizar en este caso: "ESTU_NSE_INDIVIDUAL" y "PUNT_GLOBAL":

```{r c_des_nse}
library(ggplot2)

nuevo_df <- data[, c("ESTU_NSE_INDIVIDUAL", "PUNT_GLOBAL")] # Crear un nuevo dataframe con las dos columnas de interés

sum(is.na(nuevo_df)) # Contar la cantidad de NA

nuevo_df <- nuevo_df[complete.cases(nuevo_df), ] # Quitar los NA del nuevo dataframe

sum(is.na(nuevo_df)) # Contar la cantidad de NA

# Calcular matriz de correlación
correlation_matrix <- cor(nuevo_df[, c("ESTU_NSE_INDIVIDUAL", "PUNT_GLOBAL")])

# Visualizar la matriz de correlación
corrplot::corrplot(correlation_matrix, method = "color")

```
 Seguido de esto procedemos a realizar un histograma entre las dos variables, para analizar tendencias a partir del mismo: 
 
distribucion de las 4 clases
graficos de lineas para ver las 4 clases
distribucion para ver que tan probable saque un puntaje
dependiendo de los factores socioeconomicos tienen tendencia a estar en cierto rango de puntajes
con la correlacion, se verifica la relacion entre los factores y el puntaje
para ver la probabilidad, hacer la distribucion de probabilidad

graficas de caja para ver los valores atipicos y donde en que puntajes se concentran los datos
hacer una grafica con las 4 distribuciones de gauss y un abline con la media de cada una para ver la linea de tendencia

para valor discreto -> caja y bigote
 
```{r c_des_nse_2}
ggplot(nuevo_df, aes(x = nuevo_df$ESTU_NSE_INDIVIDUAL, y = nuevo_df$PUNT_GLOBAL)) +
    geom_jitter()


ggplot(nuevo_df, aes(x = nuevo_df$ESTU_NSE_INDIVIDUAL, y = nuevo_df$PUNT_GLOBAL)) +
    geom_point() +
    stat_smooth()
```

Del cual podemos concluir que

#### Correlacion entre el tipo de colegio y el desempeño académico

Analizamos si el tipo de colegio (público/privado, urbano/rural, bilingüe) se correlaciona con el desempeño académico 

¿Los estudiantes de ciertos tipos de colegios tienen ventajas o desventajas en sus puntajes?

```{r c_des_tc_1}

nuevo_df <- data[, c("COLE_NATURALEZA", "PUNT_GLOBAL")] # Crear un nuevo dataframe con las columnas de interés

nuevo_df_limpiado_1 <- nuevo_df[complete.cases(nuevo_df) & apply(nuevo_df, 1, function(x) all(x != "")), ] #quitar los "" del nuevo dataframe

sum(is.na(nuevo_df)) # Contar la cantidad de NA

# Crear un gráfico de caja para visualizar la relación
ggplot(nuevo_df_limpiado_1, aes(x = nuevo_df_limpiado_1$COLE_NATURALEZA, y = nuevo_df_limpiado_1$PUNT_GLOBAL)) +
  geom_boxplot() +
  labs(x = "Naturaleza del Colegio", y = "Puntaje Global") +
  ggtitle("Distribución del Puntaje Global por Naturaleza del Colegio")
```

```{r c_des_tc_2}

nuevo_df_2 <- data[, c("COLE_BILINGUE", "DESEMP_INGLES")]

nuevo_df_limpiado_2 <- nuevo_df_2[complete.cases(nuevo_df_2) & apply(nuevo_df_2, 1, function(x) all(x != "")), ] #quitar los "" del nuevo dataframe

sum(is.na(nuevo_df_2)) # Contar la cantidad de NA

# Crear una tabla de contingencia
tabla_contingencia <- table(nuevo_df_limpiado_2$COLE_BILINGUE, nuevo_df_limpiado_2$DESEMP_INGLES)

# Crear el gráfico de barras apiladas
barplot(tabla_contingencia, beside = TRUE, legend.text = rownames(tabla_contingencia),
        col = c("lightblue", "lightgreen"),
        main = "Gráfico de Barras Apiladas")


summary(nuevo_df_limpiado_2)
```

#### Correlacion entre el tiempo dedicado a leer y el desempeño

¿Hay alguna relación entre el tiempo dedicado a leer y sus puntajes? 

```{r c_des_dlec_1}

nuevo_df_4 <- data[, c("ESTU_DEDICACIONLECTURADIARIA", "PUNT_GLOBAL")] # Crear un nuevo dataframe las columnas de interés

nuevo_df_limpiado_4 <- nuevo_df_4[complete.cases(nuevo_df_4) & apply(nuevo_df_4, 1, function(x) all(x != "")), ] #quitar los "" del nuevo dataframe

sum(is.na(nuevo_df_4)) # Contar la cantidad de N

# Crear un gráfico de caja para ESTU_DEDICACIONLECTURADIARIA
ggplot(nuevo_df_limpiado_4, aes(x = nuevo_df_limpiado_4$ESTU_DEDICACIONLECTURADIARIA, y = nuevo_df_limpiado_4$PUNT_GLOBAL)) +
  geom_boxplot(fill = "lightblue", color = "black") +
  labs(title = "Relación entre tiempo dedicado a la lectura  y Puntaje Global",
       x = "Tiempo de lectura",
       y = "Puntaje Global")

```

#### Correlacion entre el nivel educativo de los padres y puntaje

¿Los hijos de padres con niveles educativos más altos tienden a obtener mejores puntajes en las pruebas?

```{r c_des_ne_1}

nuevo_df_3 <- data[, c("FAMI_EDUCACIONPADRE", "FAMI_EDUCACIONMADRE", "PUNT_GLOBAL")] # Crear un nuevo dataframe con las tres columnas de interés

nuevo_df_limpiado_3 <- nuevo_df_3[complete.cases(nuevo_df_3) & apply(nuevo_df_3, 1, function(x) all(x != "")), ] #quitar los "" del nuevo dataframe

sum(is.na(nuevo_df_3)) # Contar la cantidad de NA

# Crear un gráfico de caja para FAMI_EDUCACIONPADRE
ggplot(nuevo_df_limpiado_3, aes(x = nuevo_df_limpiado_3$FAMI_EDUCACIONPADRE, y = nuevo_df_limpiado_3$PUNT_GLOBAL)) +
  geom_boxplot(fill = "lightblue", color = "black") +
  labs(title = "Relación entre Educación del Padre y Puntaje Global",
       x = "Educación del Padre",
       y = "Puntaje Global")

# Crear un gráfico de caja para FAMI_EDUCACIONMADRE
ggplot(nuevo_df_limpiado_3, aes(x = nuevo_df_limpiado_3$FAMI_EDUCACIONMADRE, y = nuevo_df_limpiado_3$PUNT_GLOBAL)) +
  geom_boxplot(fill = "lightgreen", color = "black") +
  labs(title = "Relación entre Educación de la Madre y Puntaje Global",
       x = "Educación de la Madre",
       y = "Puntaje Global")
```






### Acceso a recursos
cojo los que no tienen computador, saco los puntajes y una grafica de los puntajes
cojo los que tienen y saco los puntajes y hago la grafica como lineas.
en una sola grafica muestro ambas lineas
muestro la correlacion y si sale alta puedo sacar la conclusion
alta o baja
si es positiva o cercana a 1, alta correlacion entre los que no tienen y los que si
si sale negativa, correlacion inversa entre los que no tienen pc y les va peor
#### Tiene computador y puntaje
```{r cor_tienepc_punt}
# Filtrar para tener solo estudiantes con y sin computadora
data_valid <- data_limpia[data_limpia$FAMI_TIENECOMPUTADOR %in% c("Si", "No"), ]

# Calcular la media de los puntajes para cada grupo
media_puntajes <- tapply(data_valid$PUNT_GLOBAL, data_valid$FAMI_TIENECOMPUTADOR, mean)

# Realizar análisis descriptivo
summary(data_valid$PUNT_GLOBAL)

# Visualizar las diferencias en puntajes medios
barplot(media_puntajes, 
        main = "Puntaje Medio por tener o no tener Computadora",
        xlab = "Tiene Computadora",
        ylab = "Puntaje Medio")
```

### Demografico
Eaerasdasasddeasdas
```{r nombre}


```
